臺灣桃園地方法院行政訴訟判決　
110年度交字第582號
                                     111年8月9日辯論終結
原      告  周芃誼

被      告  桃園市政府交通事件裁決處
                      設桃園市○○區○○路00號7至8樓
代  表  人  張丞邦    住同上
訴訟代理人  黃一鳴律師
上列當事人間交通裁決事件，原告不服被告民國110年11月26日
桃交裁罰字第58-CP0000000-0號裁決，提起行政訴訟，本院判決
如下：
    主  文
原告之訴駁回。
訴訟費用新臺幣參佰元由原告負擔。
    事實及理由
一、事實概要：訴外人莊勝發於民國110年8月27日22時15分許，
    駕駛原告所有之車牌號碼0000-00號自用小客車（下稱系爭
    車輛），行經新北市○○區○○路0段000號前時，因有「非遇突
    發狀況，在車道中暫停」之違規事實，為民眾檢具行車紀錄
    器錄影資料檢舉，經新北市政府警察局板橋分局（下稱舉發
    機關）警員於110年8月31日以新北市警交大字第CP0000000
    號舉發違反道路交通管理事件通知單（下稱系爭舉發單）對
    車主即原告逕行舉發，並載明應到案日期為110年10月15日
    。原告於110年10月20日到案陳述意見，並於110年11月1日
    辦理歸責予實際駕駛人即莊勝發。新北市政府交通事件裁決
    處認莊勝發有「非遇突發狀況，在行駛途中於車道中暫停」
    之違規事由，以110年11月29日新北裁催字第48-CP0000000
    號違反道路交通管理事件裁決書（下稱新北交裁處裁決）裁
    處莊勝發罰鍰新臺幣（下同）1萬8,000元，記違規點數3 點
    ，並應參加道路交通安全講習，莊勝發提起行政訴訟後，並
    經臺灣新北地方法院以110年度交字第842號判決駁回確定；
    原告則經被告於110年11月26日以桃交裁罰字第58-CP000000
    0-0號違反道路交通管理事件裁決書（下稱原處分），以原
    告有「非遇突發狀況，在行駛途中於車道中暫停（處車主）
    」之違規事實，裁處原告吊扣汽車牌照6個月，原處分並於1
    10年12月1日送達予原告，原告不服原處分，於110年12月6
    日向本院提起本件行政訴訟，被告則於審理中刪除有關易處
    處分之諭知。
二、原告起訴主張：莊勝發是原告男友，於110年8月27日晚上駕
    駛系爭車輛時，伊沒有在車上，因為伊當天是晚班，系爭車
    輛引擎好像有問題，且伊下班時車廠都關了，就請莊勝發幫
    伊試車，看看車子到底哪裡出問題。伊收到罰單時，就有辦
    理歸責給莊勝發。莊勝發開伊系爭車輛都有經過伊同意，如
    果莊勝發要用車，伊都會知道。但發生本次違規事件，伊也
    很無奈，莊勝發個人的行為，伊無法約束。且上班必須用車
    ，被扣牌就無法上班，且需開車探望父母，希望不要吊扣車
    牌，因為伊有車貸、房貸要繳，真的需要用車等語。並聲明
    ：原處分撤銷。
三、被告則以：
  ㈠按違規時道交條例第7之1條規定：「對於違反本條例之行為
    者，民眾得敘明違規事實或檢具違規證據資料，向公路主管
    或警察機關檢舉，經查證屬實者，應即舉發。但行為終了日
    起逾七日之檢舉，不予舉發。」、第24條第1項第3款規定：
    「汽車駕駛人，有下列情形之一者，應接受道路交通安全講
    習：三、有第四十三條規定之情形。」、第43條第1項第4款
    規定：「汽車駕駛人，駕駛汽車有下列情形之一者，處新臺
    幣六千元以上二萬四千元以下罰鍰，並當場禁止其駕駛： 
    四、非遇突發狀況，在行駛途中任意驟然減速、煞車或於車
    道中暫停。」、第43條第4項前段規定：「汽車駕駛人有第
    一項或前項行為者，並吊扣該汽車牌照六個月」、第63條第
    1項第3款規定略以：「汽車駕駛人有下列各款所列條款之一
    者，除依原條款處罰鍰外，並予記點：三、有第四十三條…
    情形之一者，各記違規點數三點。」。復按道路交通安全規
    則第94條第2項前段規定：「汽車除遇突發狀況必須減速外
    ，不得任意驟然減速、煞車或於車道中暫停。」。揆諸上開
    道交條例第43條第1項第4款所處罰之交通違規行為，係駕駛
    人駕車任意以「非遇突發狀況，在行駛途中任意驟然減速、
    煞車或於車道中暫停」之方式行駛，足見本款規定之目的，
    係在處罰駕駛人以危險方式駕車而有危害交通安全之情事，
    藉以達成有效維護交通秩序及保障交通安全之目的。且於行
    駛車道上驟然減速、煞車或於車道中暫停，易使後方車輛閃
    避不及造成擦撞事故，將嚴重影響道路交通之行車秩序及安
    全。
  ㈡依據臺灣新北地方法院110年度交字第842號行政訴訟判決：
    「…依前揭違規擷取照片所示原告下車與公車司機理論時，
    系爭汽車與公車已一前一後均直向暫停於內側車道內，亦即
    ，如原告所主張遭右側公車切入致其偏到左邊雙黃線上之情
    屬實，明顯原告嗣已前行回復直向行駛於雙黃線右側之內側
    車道內，並行駛（暫停）於公車之前方，而已擺脫公車迫近
    之突發狀況，是衡諸上情，當時公車右側迫近之突發狀況既
    已終了，則原告行駛至同車道前方暫停並下車與公車司機理
    論，要難認其（暫停車道下車時）仍具有緊急危難狀況而得
    予免責之正當事由｛原告下車而持續處於車輛暫停於車道中
    之狀態，其下車之舉既僅係為與公車司機理論，亦難認符合
    『遇突發狀況』之免責要件｝，據之，被告認定原告構成『非遇
    突發狀況，在車道中暫停』之違規事實，乃以原處分裁罰原
    告，於法自無違誤…」，是以系爭車輛確實有「非遇突發狀
    況，在車道中暫停」之違規。
  ㈢違反行政法上義務之行為非出於故意或過失者，不予處罰，
    為行政罰法第7條第1項所明定，其立法目的乃有故意或過失
    始有處罰之原則，對於違反行政法上義務之處罰，以行為人
    有可非難性及可歸責為前提，即行為人主觀上有故意或過失
    ，始予處罰。準此以觀，違反行政法上義務之行為，雖非出
    於故意而係出於過失，仍應予以處罰。道交條例第43第1項
    、第4項規定，依該條項文義以觀，其吊扣汽車牌照之對象
    係「違規之汽車牌照」，並無違規汽車駕駛人應與汽車所有
    人為同一人始能吊扣汽車牌照之限制。考其立法目的係慮及
    汽車所有人擁有支配管領汽車之權限，對於汽車之使用方式
    、用途、供何人使用等，得加以篩選控制，非無擔保其汽車
    之使用者具備法定資格及駕駛行為合於交通管理規範之義務
    ，否則無異縱容汽車所有人放任其所有之汽車供人恣意使用
    ，徒增道路交通之風險，殊非事理之平。再觀該條文立法過
    程，原草案為「汽車所有人，明知汽車駕駛人有第1項第1款
    、第2款及第3項之行為，而不予禁止駕駛者，並吊扣該汽車
    牌照3個月；經受吊扣牌照之汽車再次提供為違反第1項第1
    款或第3項行為者，沒入該汽車；前項規定，推定汽車所有
    人為明知」。惟因主管機關交通部認要如何推定汽車所有人
    為「明知」，在執行實務上有困難，而建議修改為現行條文
    。道交條例第43條第1項第2款、第4項關於吊扣汽車牌照之
    處分，應係針對汽車所有人所設之特別規定，自不得僅以汽
    車所有人已依道交條例第85條第1項規定，指出汽車之實際
    使用人，即遽認無道交條例第43條第1項第2款、第4項規定
    適用之餘地（臺灣高等法院暨所屬法院98年法律座談會刑事
    類提案第21號研討結果、臺灣高等法院98年度交抗字第193
    號裁定等足資參照），顯見道路交通管理處罰條例第43條第
    4項之處罰客體包含非屬實際駕駛人之汽車所有人甚明，且
    依道交條例第85條第4項規定，推定受逕行舉發人有過失。
    原告乃系爭車輛之所有人，對於實際使用系爭車輛之人自應
    善盡其監督管理之責，原告雖非故意，亦受推定有過失，原
    告所為主張無從解免法律上應負之管理責任，亦不得作為本
    件行政不法事件免罰之理由 (參照臺灣臺中地方法院行政訴
    訟判決103年度交字第255號) 。系爭車輛因有「非遇突發狀
    況，在行駛中於車道暫停(處車主)」之情，該當道交條例第
    43條第4項規定所定要件，原處分並無違誤等語置辯。並聲
    明：原告之訴駁回。
四、本件爭點：原告是否已善盡汽車所有人對駕駛人之選任監督
    義務？
五、本院之判斷：
  ㈠按「汽車駕駛人，駕駛汽車有下列情形之一者，處新臺幣600
    0元以上2萬4,000元以下罰鍰，並當場禁止其駕駛：……三、
    任意以迫近、驟然變換車道或其他不當方式，迫使他車讓道
    。四、非遇突發狀況，在行駛途中任意驟然減速、煞車或於
    車道中暫停。……汽車駕駛人有第1 項第1 款至第4 款或……者
    ，並吊扣該汽車牌照6個月。」，道交條例43條第1 項第3、
    4款、第4項定有明文。
  ㈡又按道交條例第43條第4 項之立法目的，係考慮汽車所有人
    擁有支配管領汽車之權限，對於汽車之使用方式、用途、供
    何人使用等事項，均得加以篩選控制，是其對於汽車之使用
    者應負有監督該使用者具備法定資格及駕駛行為合於交通安
    全管理規範之公法上義務，藉以排除汽車所有人放任其所有
    之汽車供人恣意使用，徒增危害道路交通安全之風險。準此
    ，道交條例第43條第1項、第4項關於吊扣汽車牌照之處分，
    應係針對汽車所有人所設之特別規定，是在汽車駕駛人與汽
    車所有人不同時，即係採併罰規定。又依法務部101年11月2
    8日法律字第10103110070 號函釋略以「本條例第85條第4項
    規定並未排除故意過失責任，僅係採推定過失責任，與旨揭
    研討結果肯認本條例第43條第4 項吊扣汽車牌照之規定，屬
    行政義務違反之處罰，而條文或立法過程，並未排除行政罰
    法第7 條第1 項『違反行政法上義務之行為非出於故意或過
    失者，不予處罰』及本條例第85條第4 項推定過失等規定之
    適用，是汽車所有人自仍得經由舉證證明其無故意及過失而
    免罰之內容相符。」。
  ㈢又按行政罰法第7 條第1 項規定：「違反行政法上義務之行
    為非出於故意或過失者，不予處罰。」，究其立法目的，係
    現代國家基於「有責任始有處罰」之原則，對於違反行政法
    上義務之處罰，應以行為人主觀上有可非難性及可歸責性為
    前提，如行為人主觀上並非出於故意或過失情形，應無可非
    難性及可歸責性，故明定不予處罰。又駕駛人違反道交處罰
    條例第43條第1 項第1 、2 款之規定，同條第4 項前段並規
    定「汽車駕駛人有第一項第一款、第二款或前項行為者，並
    吊扣該汽車牌照三個月」；惟若汽車駕駛人與汽車所有人非
    同屬一人，可否依同條第4 項規定對於汽車所有人處以吊扣
    汽車牌照3 個月處罰？前經臺灣高等法院暨所屬法院之法官
    研討結果略以：㈠依該條項文義以觀，其吊扣汽車牌照之對
    象係「違規之汽車牌照」，並無違規汽車駕駛人應與汽車所
    有人為同一人始能吊扣汽車牌照之限制。考其立法目的係慮
    及汽車所有人擁有支配管領汽車之權限，對於汽車之使用方
    式、用途、供何人使用等，得加以篩選控制，非無擔保其汽
    車之使用者具備法定資格及駕駛行為合於交通管理規範之義
    務，否則無異縱容汽車所有人放任其所有之汽車供人恣意使
    用，徒增道路交通之風險，殊非事理之平。再觀該條文立法
    過程，原草案為「汽車所有人，明知汽車駕駛人有第一項第
    一款、第二款及第三項之行為，而不予禁止駕駛者，並吊扣
    該汽車牌照三個月；經受吊扣牌照之汽車再次提供為違反第
    一項第一款或第三項行為者，沒入該汽車；前項規定，推定
    汽車所有人為明知」。惟因主管機關交通部認要如何推定汽
    車所有人為「明知」，在執行實務上有困難，而建議修改為
    現行條文，此有立法院第五屆第六會期交通委員會第六次全
    體委員會記錄可參。益證道交條例第43條第1 項第2 款、第
    4 項關於吊扣汽車牌照之處分，應係針對汽車所有人所設之
    特別規定，自不得僅以汽車所有人已依道交條例第85條第1 
    項規定，指出汽車之實際使用人即遽認無道交條例第43條第
    1 項第2 款、第4 項規定適用之餘地。然上開吊扣汽車牌照
    之特別規定，究屬行政義務違反之處罰，而條文或立法過程
    ，並未排除行政罰法第7 條第1 項「違反行政法上義務之行
    為非出於故意或過失者，不予處罰」及道交條例第85條第4 
    項推定過失等規定之適用，是汽車所有人自仍得經由舉證證
    明其無故意及過失而免罰。故縱汽車駕駛人與汽車所有人非
    同屬一人，亦應依同條第4 項規定對於汽車所有人處以吊扣
    汽車牌照處罰，惟可舉證不罰（臺灣高等法院暨所屬法院98
    年11月11日98年法律座談會刑事類提案第21號研討結果意旨
    可資參照）。
  ㈣依上揭實務見解及說明可知，道交條例第43條第4 項規定吊
    扣汽車牌照之處罰對象，並無規範違規汽車駕駛人與汽車所
    有人須為同一人時始能吊扣汽車牌照之限制，惟在汽車駕駛
    人與汽車所有人非屬同一人時，對於汽車所有人處以本條項
    吊扣汽車牌照之處罰，仍須以該汽車所有人就該等違規事實
    之發生，於責任條件上係出於故意或過失等可歸責事由，始
    足當之。且道交條例第43條第4 項關於吊扣違規汽車牌照所
    規範者，在於汽車所有人對使用其汽車之駕駛人應有之選任
    或監督義務，此與同條例第43條第1 項所規範者，在於維護
    交通安全及秩序而禁止汽車駕駛人危險駕車，本屬二事。本
    件原告所有之系爭車輛發生本件違規，身為系爭車輛所有人
    之原告應舉證證明其對控制實際駕駛人使用系爭車輛之情形
    有何具體監督、管理之舉措，並證明其監督並未疏懈，或縱
    加相當之監督而仍不免發生違規，始能免除其推定過失責任
    。
  ㈤查原告所有之系爭車輛，於事實概要欄所載之時、地，由莊
    勝發駕駛時，有「非遇突發狀況，在行駛途中於車道中暫停
    」之違規行為，遭民眾檢舉並經舉發機關逕行舉發，原告辦
    理歸責予莊勝發後，被告查認確有上開違規情事，乃依道交
    條例第43條第4項等規定，仍以原處分裁處車主即原告吊扣
    汽車牌照6個月乙節，有舉發機關函文、系爭舉發單、採證
    光碟、擷取照片、車籍資料、原告陳述書、原處分與送達證
    書等在卷可參（見本院卷第89至111頁），堪信為真實。且
    莊勝發對其所受新北交裁處裁決不服，提起行政訴訟業經臺
    灣新北地方法院以110年度交字第842號判決駁回確定（見本
    院卷第81至88頁），兩造對於莊勝發駕駛系爭車輛所為之違
    規事實亦不為爭執（見本院卷第119頁）。復經本院當庭勘
    驗採證影像並命兩造表示意見，已足認違規情節明確。
  ㈥經查：原告身為汽車所有人，依道交條例第43條第4 項「汽
    車駕駛人有第1項第1款至第4款或前項行為者，並吊扣該汽
    車牌照6個月」之規定，於本件即負有管理系爭車輛不得違
    反道交條例第43條第1項之注意義務。然其將系爭車輛交由
    莊勝發使用，並發生系爭違規對道路交通安全產生危害。原
    告雖表示莊勝發每次駕駛系爭車輛前都會經過原告同意，卻
    稱對於莊勝發之違規駕駛行為無法約束等語。則原告對於駕
    駛人莊勝發使用系爭車輛在外違規駕車之行為，未盡擔保其
    駕駛行為合於交通規範及監督控管之責，難謂其無過失，原
    告主張其已盡注意義務而無過失云云，尚非可採。原告顯未
    盡篩選控制駕駛人之責，更難認有何監督管理之實際舉措。
    是原告本於車輛所有人身分，就本件交通違規當具有可非難
    性及可歸責性，又並未善盡監督管理義務，即不能排除道交
    條例第85條第4項推定過失之適用。
  ㈦另原告主張如系爭車輛之牌照遭吊扣，將導致無法用車，造
    成工作與生活諸多不便等語。然系爭違規事證明確，原告並
    未善盡監督管理義務已經本院認定如上，則被告所為原處分
    ，係依行政罰法及道交條例相關規定對原告為裁罰，經核並
    無違法不當之情事，該條規定並無行政機關裁量空間，亦無
    基於受處分人之經濟生活狀況或用車需求而據以減輕或免除
    處罰之規定，又查道交條例關於吊扣、吊銷或註銷駕駛人駕
    照或汽車牌照之明文規定，旨在確保道路交通往來之安全，
    此雖限制人民駕駛或使用車輛之自由權利，但基於維護交通
    安全之重要公益，立法者已經考量人民工作、生活及人格自
    由發展，與相關規範所追求之公共利益。是被告依道交條例
    第43條規定而為原處分之裁處係屬合法適當，原告請求不予
    吊扣汽車牌照，並無理由。
六、綜上所述，原告所有之系爭車輛於上開時、地，確有非遇突
    發狀況，在行駛途中於車道中暫停之違規行為，被告依道交
    條例第43條第4 項規定，對車主即原告裁處如原處分所示，
    於法並無違誤。原告訴請撤銷原處分，為無理由，應予駁回
    。
七、本件事證已臻明確，兩造其餘攻擊、防禦方法及所提證據，
    經核均與判決結果不生影響，爰不一一論列，併此敘明。
八、本件訴訟費用額確定為第一審裁判費300 元，爰依行政訴訟
    法第98條第1 項規定，由敗訴之原告負擔。
中　　華　　民　　國　　111 　年　　8 　　月　　31　　日
                  行政訴訟庭　法　官　徐  培  元
上為正本係照原本作成。
如不服本判決，應於判決送達後20日內，向本院提出上訴狀並表
明上訴理由（原判決所違背之法令及其具體內容或依訴訟資料可
認為原判決有違背法令之具體事實），其未載明上訴理由者，應
於提出上訴後20日內向本院補提理由書（上訴狀及上訴理由書均
須按他造人數附繕本，如未按期補提上訴理由書，則逕予駁回上
訴），並應繳納上訴裁判費新臺幣750元。
中　　華　　民　　國　　111 　年　　8 　　月　　31　　日
                              書記官  吳  文  彤